【裁判字號】    94,上,143
【裁判日期】    950118
【裁判案由】    損害賠償
【裁判全文】
臺灣高等法院臺中分院民事判決           94年度上字第143號
上  訴  人  丙○○
法定代理人  甲○○
訴訟代理人  庚○○
            李淑女律師
            林松虎律師
            蕭智元律師
            周佩瑩
            乙○○
上  訴  人  壬○○
訴訟代理人  林坤賢律師
複  代理人  己○○
上列當事人間請求損害賠償事件，上訴人對於民國94年3月7日臺
灣南投地方法院93年度訴字第146號第一審判決提起上訴，本院
於95年1月4日言詞辯論終結，玆判決如下：
    主  文
兩造上訴均駁回。
第二審訴訟費用由兩造各自負擔。
    事實及理由
一、上訴人丙○○主張：對造上訴人壬○○原擔任上訴人丙○○
    管理委員會之主任委員，未領取報酬，對外代表上訴人丙○
    ○，對內負責處理相關業務，乃上訴人丙○○委託處理事務
    之人。詎對造上訴人壬○○未經南投縣名間鄉丙○○管理委
    員會（下稱系爭管理委員會）及信徒代表大會決議通過，擅
    自代表上訴人丙○○於民國（下同）87年4月24日與原審被
    告丁○○簽訂「南投縣名間鄉松柏坑丙○○大廟北岸護坡暨
    停車場工程設計監造委託契約書」（下稱系爭契約），委託
    丁○○設計及監造北岸護坡暨停車場工程（下稱系爭工程）
    ，約定總設計費為發包總工程施工造價4％即新台幣（下同
    ）602萬4000元，簽約時先給付50萬元，俟送請行政院農業
    委員會林務局（下稱林務局）核准並協助上訴人丙○○與承
    包商簽訂合約書完成，再給付總設計費60％（扣除簽約已付
    50萬元）即311萬4400元。嗣對造上訴人壬○○明知系爭工
    程之停車場設計未經林務局核准，且丁○○於86年11月8日
    管理委員會議已表示如未申請核准，只收結構技師費20萬元
    ，並返還其餘30萬元設計費，委託書自動失效等語，竟仍給
    付丁○○311萬4400元，亦未向丁○○請求返還設計費30萬
    元，處理委任事務顯有過失，致上訴人丙○○受有損害，爰
    基於民法第五百四十四條規定，求為命：上訴人壬○○給付
    上訴人丙○○341萬4400元，及自追加被告丁○○聲請狀繕
    本送達翌日起算法定遲延利息之判決（原審判決上訴人壬○
    ○應給付上訴人丙○○311萬4400元，及自93年8月7日起算
    法定遲延利息。原審被告丁○○應給付上訴人丙○○311萬
    4400元，及自93年8月7日起算法定遲延利息。如其中一人給
    付後，另一人於其給付範圍內免為給付義務。上訴人丙○○
    就其敗訴部分上訴，嗣上訴人丙○○撤回對丁○○之上訴，
    上訴人壬○○，就其敗訴部分上訴，丁○○就其敗訴部分，
    未據聲明不服，丁○○部分，未繫屬本院，不予論述）。
二、上訴人壬○○則以：系爭工程前於85年5月間委由日大工程
    顧問股份有限公司（下稱日大公司）設計，因其設計與對造
    上訴人丙○○要求不符，系爭管理委員會於86年3月6日決議
    與其解約。嗣信徒代表大會於86年3月19日決議通過系爭工
    程之預算，同意重新設計及施工，系爭管理委員會即陸續於
    86年11月8日、86年12月30日、87年4月15日詳細討論系爭工
    程之設計及委託契約內容，並於87年4月24日決議與原審被
    告丁○○簽訂系爭契約。系爭工程之設計由丁○○接手後，
    丁○○即與林務局進行溝通，林務局亦多次派員前往現場勘
    察，與其討論設計圖事宜，是林務局所核准動工者，確係丁
    ○○之設計圖面，並已據丁○○設計圖面，將系爭工程發包
    與三聯發工程有限公司施作，而丁○○乃於89年5月12日協
    助系爭工程招標完成後，於同年5月29日向對造上訴人丙○
    ○請款，上訴人壬○○依約給付，並無違背委任事務之處理
    。又系爭管理委員會與黃公石建築師事務所之設計師丁○○
    於87年4月24日簽訂系爭契約，係由系爭管理委員會第11 屆
    委員所組成，於締約前就北岸護坡及停車場工程作成數次會
    議記錄，系爭契約之合意內容悉以締約當事人認知之真意為
    準，而第11屆委員就系爭契約第二條第二款「送請林務局核
    准」所稱之送請核准範圍僅指北岸護坡工程，不包括停車場
    工程等語，資為抗辯。
三、上訴人丙○○主張對造上訴人壬○○原擔任上訴人丙○○管
    理委員會之主任委員，未領取報酬，對外代表上訴人丙○○
    ，對內負責處理上訴人丙○○相關業務，乃上訴人丙○○委
    託處理事務之人。嗣於87年4月24日對造上訴人壬○○代表
    上訴人丙○○與原審被告丁○○簽訂系爭契約，委託丁○○
    設計及監造系爭工程，約定設計費602萬4000元，簽約時先
    給付50萬元，嗣送請林務局核准並協助上訴人丙○○與承包
    商簽訂合約書完成，再給付311萬4400元，而簽約時已給付
    丁○○50萬元，嗣於89年5月29日丁○○再領取311萬4400元
    等情，為對造上訴人壬○○所不爭執，且有設計監造委託契
    約書、請款單、支出憑證及統一發票在卷可證，自堪信為真
    實。
四、上訴人丙○○主張對造上訴人壬○○未經系爭管理委員會及
    信徒代表大會決議通過，擅自代表上訴人丙○○於87年4 月
    24日與原審被告丁○○簽訂系爭契約等語。惟查，依上訴人
    丙○○組織章程第十三條及第十四條規定，審核年度預算、
    年度計劃各種事業總說明，管理委員會提議事項，乃信徒代
    表大會之權限，而處理信徒代表大會決議及交辦事項，乃管
    理委員會之權責（見原審卷(一)14頁）。又依86年3月第11屆
    第2次信徒代表大會議案內附86年度事業計劃表記載：建設
    部門之第一項工作項目為「南側招待所護坡建設及北側坑護
    坡建設」，預算經費4000萬元等情（見被證四，外放）。86
    年3月19日第11屆第2次信徒代表大會紀錄：第三號議案審議
    86年度事業計劃案，議決通過，報請縣政府核備等情（見被
    證四，外放）。87年4月24日第11屆第17次臨時委員會議北
    側坑護坡建造工程委託設計契約事項檢討說明會議紀錄：丁
    ○○說明北側護坡工程設計監造委託契約內容，結論簽訂合
    約等情（見本院卷163頁）。足認系爭工程之預算經信徒代
    表大會決議通過後，系爭管理委員會為執行信徒代表大會決
    議事項而於87年4月24日決議委託丁○○設計監造系爭工程
    ，當時管理委員會之主任委員即上訴人壬○○遂代表上訴人
    丙○○與原審被告丁○○訂定系爭契約。上訴人丙○○主張
    對造上訴人壬○○擅自與丁○○簽訂系爭契約云云，不足採
    信。
五、按受任人須處理委任事務有過失或逾越權限，致生損害於委
    任人，始負損害賠償責任，此觀之民法第五百四十四條規定
    自明，本件依86年11月8日管理委員會第11屆第10次臨時委
    員會會議紀錄所載丁○○陳述：「我們並不知林務局准許的
    範圍，若萬一設計超過其許可範圍，而無法施工或無法核准
    ，只收成本費用，因委託書非契約書或合約書，無法預知費
    用，訂契約書時會註明核准或不核准之費用」。「給我們兩
    個月期限，詳細把合約書與圖面做出來，先前所拿來委託書
    ，會再寫份但書（拋棄書），即表示萬一建造申請未能核准
    ，委託書則自動失效」等語（見被證六，外放，原審卷(一)60
    至67頁）。及依系爭契約第二條約定：「．．．付款辦法1.
    簽定本委託契約書時，支付乙方（即黃公石建築事務所主任
    設計師丁○○、工程師何璋哲，下同）設計費50萬元〔由甲
    方（即上訴人丙○○，下同）暫借乙方支付事務所費用，說
    明如附註一〕；2.送請林務局核准，並協助甲方與承包商簽
    訂合約書完成，支付乙方總設計費60%（扣除前一項金額）
    。．．．。附註一：．．．Ｃ．倘若本工程設計案遭林務局
    否決，乙方自願放棄設計權時，須退還甲方30萬元，並開立
    結構設計收據（20萬元不含稅）予甲方，其餘費用乙方自行
    負責。．．．。」等語（見原審卷(一)23、24頁）。足認前開
    會議乃於簽訂系爭契約之前所進行討論會議，約定內容仍應
    以系爭契約書所載內容為準，而關於未獲林務局核准情形，
    系爭契約書附註一Ｃ點乃約定丁○○自願放棄設計權時，須
    退還30萬元，並開立結構設計收據予上訴人丙○○，並未約
    定系爭契約自動失效。上訴人壬○○依信徒代表大會及管理
    委員會之決議，代表上訴人丙○○與丁○○訂定系爭契約，
    並依約於簽約時給付丁○○設計費50萬元，上訴人壬○○就
    此並無處理委任事務逾越權限或具有過失之情形。另系爭契
    約書附註一Ｃ點約定「倘若本工程設計案遭林務局否決，乙
    方自願放棄設計權時，須退還甲方30萬元．．．」，以丁○
    ○所代表之黃公石建築事務所自願放棄設計權時，始退還30
    萬元，惟本件黃公石建築事務所並無自願放棄設計權，此由
    上訴人丙○○於90年6月25日函稿記載「貴所（即丁○○所
    屬黃公石建築師事務所）設計監造本會籌建北岸護坡新建工
    程．．．」（見原審卷(一)53頁）自明，上訴人壬○○亦無請
    求丁○○返還30萬元之依據，其未向丁○○請求返還30萬元
    ，亦無處理委任事務逾越權限或具有過失之情形。則上訴人
    丙○○主張依民法第五百四十四條規定，請求上訴人壬○○
    賠償該30萬元，為無理由，不應准許。
六、兩造就系爭契約第二條第二款約定於「送請林務局核准」後
    給付設計費311萬4400元，所謂核准有無包括停車場工程核
    准在內，爭執不已。經查：
  (一)系爭契約設計監造包括北岸護坡工程及延伸廟埕之停車場工
    程，已為上訴人壬○○所自承（見本院卷95頁），且系爭契
    約名為「南投縣名間鄉松柏坑丙○○大廟北岸護坡暨停車場
    工程設計監造委託契約書」，其明確記載「北岸護坡暨停車
    場工程」，又系爭契約第二條之約定：「本工程設計費用以
    發包總工程施工造價之4%計，付款辦法為：1、簽訂本委託
    契約書，支付乙方設計費50萬元（由甲方暫借乙方支付事務
    所費用，說明如附註一）；2、送請林務局核准，並協助甲
    方與承包商簽訂合約書完成，支付乙方總設計費60%（扣除
    前項金額）。12、停車場基礎完成：設計費3%；13、停車場
    鋼架完成：設計費3%」等各項約定（見原審卷22至23頁），
    由系爭契約名稱，停車場基礎及停車場鋼架完成，支付設計
    費之約定，可知停車場工程需送請林務局核准。
  (二)依87年4月15日管理委員會第11屆第16次臨時委員會議北側
    護坡設計說明會所載結論：設計費以總工程費4%，先支借50
    萬元，申請核准於設計費中扣除，未能核准，退還30萬元，
    20 萬元為本會負擔結構技師費用等語（見原審卷(一)58頁）
    。及於87年4月24日簽訂系爭契約第二條約定：「‧‧付款
    辦法1.簽定本委託契約書時，支付乙方設計費50萬元（由甲
    方暫借乙方支付事務費用，說明如後附註一）。2.送請林務
    局核准，並協助甲方與承包商簽訂合約書完成，支付乙方總
    設計費60%（扣除前一項金額）。．．．。附註一：．．．
    Ｄ．設計案以符合林務局要求為荷，甲方得義務配合乙方變
    更設計之。．．．。」等語（見原審卷(一)22至23頁）。足認
    前開會議乃簽訂系爭契約之前所進行討論會議，契約內容仍
    應以系爭契約書所載內容為準，系爭契約書附註一Ｄ點乃約
    定為符合林務局之要求，上訴人丙○○須配合丁○○變更設
    計，並未約定丁○○得變更系爭契約書約定付款辦法所提及
    「送請林務局核准」之核准範圍。又依87年9月25日管理委
    員會第11屆第25次臨時委員會會議紀錄所載丁○○陳述：以
    停車場名義申請可能較難核准，用途及名稱可能需修正，現
    以擴建廟前廣場需設擋土牆安全設施名義提出申請等語（見
    外放之被證十一）。及依87年11月27日管理委員會第11屆第
    5次定期委員會會議紀錄所載丁○○陳述：可能不以停車場
    名稱申請，會以拓建廟前廣場工程為由申請，圖面準備2份
    ，1份為拓建廟前廣場，可建停車場，1份設計停車場送給林
    務局等語（見外放之被證十二）。足認丁○○於前開2次會
    議，僅表示不以停車場名義提出申請，並未表示系爭契約所
    約定核准內容不包括停車場工程。
  (三)丁○○於原審稱：「林務局只核准北岸護坡工程，停車場並
    沒有核准施工，因為停車場土地是國有土地，我們有把設計
    圖給林務局黃裕星局長看，他准許我們做第一期工程，第二
    期工程雖不鼓勵，但也不反對，一期工程是指護坡工程，二
    期工程是指停車場工程。」等語（見原審卷(一)328頁），可
    知丁○○曾將停車場工程之設計圖呈給林務局，又丁○○於
    原審稱：「．．．原先設計的有二期工程，第一期是結構護
    坡工程，第二期是停車場工程，我們第一期及第二期都有向
    林務局申請，因為是國有林地，所以林務局只允許第一期工
    程，第二期工程，林務局認為廟前廣場不能擴充佔用國有林
    地，而圖面是我們有再重新設計，發包的圖示也是用我們的
    新圖發包的。停車場的部分，林務局沒有核准，第一期護坡
    工程完成後，廟前廣場就有停車場功能，第二期工程是要加
    大停車場面積，林務局沒有核准，本件委託契約書有提到的
    停車場工程有包括二期工程。．．．。」等語，丁○○並就
    上訴人丙○○87年4月15日第11屆第16次委員會所載「結論
    ：設計費以總工程費4%計算，先借支50萬元，申請核准於設
    計費中扣除」（見外放之被證八），其中「核准」，即係指
    系爭契約所指之核准，包括停車場工程（見原審卷(二)29頁）
    ，足認系爭契約第二條第二款約定「送請林務局核准」乃包
    括停車場工程核准在內。
  (四)至上訴人壬○○所舉之會議發言記錄，僅是丁○○、何璋哲
    向上訴人丙○○就停車場工程所為之說明或建議，並未變更
    該條之核准範圍甚明，上訴人壬○○之捨契約約定而以會議
    記錄為據，自行曲解發言人之意，主張系爭契約第二條第二
    款「送請林務局核准」所稱之送請核准範圍僅指北岸護坡工
    程，不包括停車場工程云云，顯與丁○○供述不符，要無足
    採。證人辛○、戊○○證述丁○○曾表明停車場工程主管機
    關不會核准，不可能興建云云，與丁○○所述不符，亦不足
    取。又，民事法院為獨立裁判時本不受刑事判決認定之事實
    所拘束，上開事實雖經台灣南投地方法院認定上訴人壬○○
    並無背信罪嫌，惟刑法背信罪係以違背任務之行為，具有圖
    取不法利益或加不法損害之意思為主觀構成要件，核與民事
    委任契約所認定之故意過失有異，上開無罪判決尚不足為對
    上訴人壬○○有利之認定。本件系爭契約第二條第二款約定
    「送請林務局核准」包括停車場工程已明，自無庸再傳訊第
    11屆管理委員會委員到庭證述之必要。
七、依系爭契約第二條第二款約定「送請林務局核准」之核准範
    圍乃包括北岸護坡工程及停車場工程在內，依該條約定，丁
    ○○須將本件設計圖送經林務局核准，並協助上訴人丙○○
    與承包廠商訂定合約完成後，始得領取總設計費60%，故「
    送請林務局核准」非但為契約之重要要素，更是判斷是否支
    付設計費之依據，上訴人壬○○知之甚詳。本件之停車場設
    計圖並未經林務局核准，為兩造所不爭執，上訴人壬○○竟
    違背注意義務，明知林務局未核准停車場工程，仍准許丁○
    ○領取設計費311萬4400元，致上訴人丙○○受有損害，其
    處理委任事務顯有過失甚明。是上訴人丙○○依民法第五百
    四十四條規定，請求上訴人壬○○賠償311萬4400元，為有
    理由，應予准許。
八、綜上所述，上訴人丙○○依民法第五百四十四條規定，請求
    上訴人壬○○給付311萬4400元，及自追加被告丁○○聲請
    狀繕本送達翌日即93年8月7日起算法定遲延利息，為有理由
    。至上訴人丙○○逾此範圍之請求，為無理由，應予駁回。
    原審分別為上訴人丙○○一部勝訴，一部敗訴之判決，洵屬
    正當。兩造上訴論旨，仍執前詞，各自指摘原判決對其不利
    部分為不當，求予廢棄，均無理由。原審判決命依不真正連
    帶債務，判決上訴人壬○○應給付上訴人丙○○311萬4400
    元，及自93年8月7日起算法定遲延利息。原審被告丁○○應
    給付上訴人丙○○311萬4400元，及自93年8月7日起算法定
    遲延利息。如其中一人給付後，另一人於其給付範圍內免為
    給付義務。上訴人壬○○就其敗訴部分上訴，其上訴之主張
    既為無理由，其訴訟標的對於丁○○非屬必須合一確定，依
    民事訴訟法第五十六條第一款規定，其上訴效力未及於丁○
    ○。又本件事證已臻明確，兩造其餘攻擊防禦方法及舉證，
    核與本件判決結果不生影響，無庸逐一論列，均併此敘明。
據上論結，本件兩造上訴均為無理由。依民事訴訟法第四百四十
九條第一項、第七十八條，判決如主文。
中    華    民    國    95    年    1     月    18    日
                    民事第一庭審判長法  官  吳火川
                                    法  官  陳繼先
                                    法  官  饒鴻鵬
以上正本係照原本作成。
上訴人丙○○不得上訴。
上訴人壬○○得上訴。
如對本判決上訴，須於收受判決送達後20日內向本院提出上訴書
狀，其未表明上訴理由者，應於提出上訴後20日內向本院提出上
訴理由書（須按他造人數附具繕本）。
上訴時應提出委任律師為訴訟代理人之委任狀。具有民事訴訟法
第466條之1第1項但書或第2項之情形為訴訟代理人者，另應附具
律師及格證書及釋明委任人與受任人有該條項所定關係之釋明文
書影本。
                                    書記官  陳如慧
中    華    民    國    95    年    1     月    20    日
                                                      Ｂ


司法院資訊處製作；財團法人民間司法改革基金會備份。
